臺灣高雄地方法院刑事判決　　　　　　96年度交簡上字第13號
上　訴　人　乙○○
即　被　告
上列上訴人因涉犯過失傷害案件，不服本院95年度交簡字第2088
號中華民國95年11月30日第一審簡易判決（起訴案號：95年度偵
字第7426號），提起上訴，本院管轄之第二審合議庭判決如下：
    主  文
原判決撤銷。
乙○○因過失傷害人，處有期徒刑貳月，如易科罰金，以銀元
佰元即新台幣玖佰元折算壹日。緩刑貳年。
    事  實
一、乙○○於民國95年1 月9 日14時20分許，騎乘車牌號碼VXW-
    593 號輕型機車（以下稱前開輕型機車），沿高雄市前鎮區
    ○○○路由東往西方向行駛，行經該路與林森三路交岔口之
    際，原應注意汽車行駛時駕駛人應注意車前狀況，並隨時採
    取必要安全措施，復依當時並無不能注意之情事，詎其猶疏
    未注意，竟貿然向前行駛，適有甲○○騎乘車牌號碼XQM-24
    7 號重型機車（以下稱前開重型機車），沿林森三路由南往
    北方向行駛，同至該交岔路口，因而閃煞不及，乙○○所駕
    駛前開輕型機車乃不慎擦撞甲○○之前開重型機車右後車身
    ，使甲○○當場人車倒地並失控向前滑行，因而受有右肱骨
    骨折之傷害。嗣乙○○於肇事後仍停留現場，於有偵查犯罪
    權限之機關及公務員發覺其犯罪前，即主動向據報前往處理
    之高雄市政府警察局前鎮○○○○路派出所員警蕭振宏自承
    係其駕車發生前揭車禍並主動接受裁判，進而查悉上情。
二、案經被害人甲○○訴由高雄市政府警察局前鎮分局報請台灣
    高雄地方法院檢察署檢察官偵查後聲請簡易判決處刑。
    理  由
壹、關於本件證據能力之意見：
    按被告以外之人於審判外之陳述，雖不符前4 條之規定，而
    經當事人於審判程序同意作為證據，法院審酌該言詞陳述或
    書面陳述作成時之情況，認為適當者，亦得為證據，刑事訴
    訟法第159 條之5 定有明文。查本件被害人甲○○於案發後
    ，先由高雄市政府警察局前鎮○○○○路派出所員警詢問案
    發狀況並製作警詢筆錄，嗣經台灣高雄地方法院檢察署檢察
    官依法傳訊到庭而為證述。此外，卷附道路交通事故現場圖
    暨阮綜合醫院診斷證明書依法固屬各該員警與醫師等根據渠
    等親自見聞之事實或本於專門知識經驗所為之審判外陳述，
    性質上屬於傳聞證據，且無刑事訴訟法第159 條之1 至之4
    明定之例外情形，依法原不具證據能力。然參以此等陳述既
    經檢察官與被告等均明知有刑事訴訟法第159 條第1 項不得
    作為證據之情形，猶未於審判程序中依法聲明異議，嗣於審
    判程序中經本院宣讀並告以要旨，且各由檢察官、被告表示
    意見，復審酌該等言詞陳述作成時之外部情況並無不當，依
    刑事訴訟法第159 條之5 規定，本院自得逕以前開證據方法
    採為認定事實之依據，合先敘明。
貳、實體部分：
  一、訊之被告固坦認騎乘前開輕型機車與被害人甲○○前開重
      型機車發生擦撞之事實，惟矢口否認有何過失傷害犯行，
      辯稱：本件並非伊騎機車撞倒甲○○，而係甲○○騎乘前
      開重型機車撞擊伊所騎乘前開輕型機車左後車身；且伊當
      時並未闖紅燈云云。經查：
    (一)前揭犯罪事實，業經被害人甲○○先後於警詢及偵查中證
      述綦詳，並有案發現場照片6 幀、及阮綜合醫院診斷證明
      書與道路交通事故現場圖各1 件在卷可稽。茲依卷附現場
      照片及道路交通事故現場圖所示，被害人前開重型機車係
      以左側車身倒地滑行，在肇事地點留有長達13公尺之刮地
      痕，而該刮地痕亦由前開重型機車倒地位置沿林森三路由
      南往北方向、自該路段慢車道朝左前方快車道方向所形成
      ，據此堪認前開重型機車當係於行進間遭受外力自右側車
      身加以輕微撞擊，致令該車失控倒地進而影響行進方向、
      以致朝左前方快車道處滑行等情無訛，此均與被害人甲○
      ○指證之情節相符，從而本件係由被告騎乘前開輕型機車
      不慎擦撞被害人甲○○前開重型機車一節，至為明灼。至
      被告雖迭以前詞置辯，縱令其所辯伊係左後車身遭被害人
      甲○○騎車擦撞之情為真，衡諸常情，前開重型機車於擦
      撞後之行進方向依理勢將遭到被告前開輕型機車阻擋而無
      法繼續向前滑行，且前開輕型機車亦應受此外力撞擊而倒
      地或改變行進方向，然此情非僅核與前開案發現場照片及
      道路交通事故現場圖所示內容有悖，亦未見提出有利事證
      以實其說。又本院遍觀卷附諸般事證仍乏其他證據可認前
      開輕型機車確有遭被害人前開重型機車擦撞之事實，是被
      告此部分所辯要屬臨訟卸責之詞，洵無足採。此外，本件
      茲據被告堅稱其並未闖紅燈等語，而被告是否果有此部分
      違反交通注意義務之情事，除被害人甲○○單方面之指訴
      外，再無其他積極事證可資認定，從而本院遂認猶未可遽
      予推認被告另有違反未依號誌規定行駛之注意義務，附此
      敘明。
    (二)按汽車行駛時，駕駛人應注意車前狀況，並隨時採取必要
      之安全措施，道路交通安全規則第94條第3 項定有明文。
      本件被告騎乘前開輕型機車原應注意上揭道路交通安全規
      定，且衡之案發時、地並無不能注意之情事，詎其應注意
      、能注意而疏未注意，進而肇致本件交通事故，造成被害
      人甲○○受有右肱骨骨折之傷害，是被告之過失行為與被
      害人甲○○所受傷害結果二者間具有相當因果關係一節，
      亦堪認定。綜前所述，本件事證明確，被告前揭犯行洵堪
      認定，應依法論科。
  二、本案相關之法律比較適用：
      查被告於前開行為後，刑法第33條、第41條、第62條及第
      74條業經總統於94年2 月2 日修正公布，並依刑法施行法
      第10條之1 規定自95年7 月1 日施行。另於95年6 月14日
      公布刑法施行法第1 條之1 ，除變更刑法分則編所定罰金
      之貨幣單位為新臺幣外，並分別提高罰金數額為3 倍或30
      倍。職是，本件自應就被告行為前、後相關法律有修正者
      ，依前揭規定加以比較適用。職是，本件除前述關於刑法
      第10條第4 項第4 款重傷認定標準之說明外，自應就被告
      行為前、後其餘相關法律有修正者，依前揭規定加以比較
      適用。茲說明如下：
    (一)修正前刑法第284 條第1 項前段過失傷害罪原規定法定刑
      為「6 月以下有期徒刑、拘役或5 百元以下罰金」，且依
      修正前刑法第33條第5 款規定罰金數額應為1 元以上；然
      依刑法施行法第1 條之1 規定，修正後該罪之法定刑度應
      為「6 月以下有期徒刑、拘役或新臺幣15000 元以下罰金
      」，而修正後刑法第33條第5 款提高罰金數額為新臺幣1
      千元以上，並以百元計算之。是以該罪修正後關於有期徒
      刑、拘役等自由刑雖未加以變更，惟就罰金數額下限則予
      以提高，然本件既未宣告罰金刑，對被告即無有利或不利
      之情形，當無適用上開規定比較之餘地，自應依一般法律
      適用之原則，適用現行、有效之裁判時法即修正後刑法第
      284 條第1 項規定作為論罪基礎，方屬適法。
    (二)又修正前刑法第62條原規定「對於未發覺之罪自首而受裁
      判者，減輕其刑」，嗣後修正為「對於未發覺之罪自首而
      受裁判者，得減輕其刑」。是以依修正前之規定，凡行為
      人自首者，法院即須依法減輕其刑，並無裁量空間。然修
      正後則改為法院得視個案情節藉以決定是否減輕其刑，要
      無必須減輕其刑之限制。經比較修正前、後關於自首之規
      定，當以修正前規定較有利於被告，故應依刑法第2 條第
      1 項前段，適用行為時、即修正前刑法第62條規定，憑為
      被告是否構成自首減刑之依據。
    (三)按被告犯罪後法律有變更，而比較行為時及裁判時之法律
      時，應就與罪刑有關之共犯、未遂犯、結合犯以及累犯加
      重、自首減輕、暨其他法定加減原因與加減例等一切情形
      ，比較其全部之結果，而為整體之適用，不能割裂而分別
      適用新舊法有利之條文（最高法院95年度台上字第3735號
      判決意旨參照）。本件經依過失傷害罪之法定刑、是否成
      立自首等規定合併比較之結果，爰認修正前刑法相關規定
      較有利於被告，故應依修正前刑法作為本件被告論罪科刑
      之依據。
    (四)修正前刑法第41條第1 項前段原規定：「犯最重本刑為5
      年以下有期徒刑以下之刑之罪，而受6 個月以下有期徒刑
      或拘役之宣告，因身體、教育、職業、家庭之關係或其他
      正當事由，執行顯有困難者，得以1 元以上3 元以下折算
      一日，易科罰金。」，且被告行為時之易科罰金折算標準
      ，依修正前罰金罰鍰提高標準條例第2 條前段（現已刪除
      ）之規定，本係就其原定數額提高為100 倍折算1 日，故
      被告行為時之易科罰金折算標準乃以銀元3 百元折算1 日
      ，經折算後應以新臺幣9 百元折算為1 日。惟修正後刑法
      第41條第1 項前段則改以：「犯最重本刑為5 年以下有期
      徒刑以下之刑之罪，而受6 個月以下有期徒刑或拘役之宣
      告者，得以新臺幣1 千元、2 千元或3 千元折算一日，易
      科罰金。」，乃就易科罰金折算標準予以提高。從而比較
      修正前、後所定易科罰金折算標準，當以修正前規定較有
      利於被告，故應依刑法第2 條第1 項前段，適用行為時、
      即修正前刑法第41條第1 項前段規定，以定其易科罰金之
      折算標準。
    (五)此外，修正前刑法第74條第1 項第2 款原規定前受有期徒
      刑以上刑之宣告，執行完畢或赦免後，5 年以內未曾受有
      期徒刑以上刑之宣告者，得宣告緩刑，且依修正前刑法第
      93條第1 項規定，緩刑期間內得付保護管束，另於同法第
      75條規定僅須於緩刑期間內更故意犯罪、或緩刑前故意犯
      罪，而在緩刑其內受有期徒刑以上之宣告者，即可撤銷緩
      刑。修正後刑法第74條除維持前述宣告刑之限制外，另改
      以「未曾因故意犯罪受有期徒刑以上刑之宣告者」即可宣
      告緩刑，並增列同條第2 項規定法院得課予被告一定之負
      擔，惟同法第75條則規定須行為人於「緩刑期內因故意犯
      他罪，而在緩刑期內受不得易科罰金之有期徒刑以上刑之
      宣告確定」或「緩刑前因故意犯他罪，而在緩刑期內受不
      得易科罰金之有期徒刑以上刑之宣告確定」，方得撤銷緩
      刑，且須於於判決確定後6 月以內始可為之。綜此以觀，
      修正後刑法針對緩刑雖增列法院得課予被告一定義務之負
      擔，然此舉乃係協助被告於緩刑期間內徹底糾正其犯行，
      藉以貫徹緩刑宣告之目的，此外更同時放寬宣告緩刑之要
      件，且限制撤銷緩刑之要件，避免因社會非難程度較輕之
      過失犯、及惡性輕微或偶發性犯罪之行為人因此喪失改過
      自新之機會。準此，茲就修正前、後刑法關於緩刑之相關
      規定加以合併比較，本院乃認應以修正後刑法關於緩刑之
      規定較有利於被告（最高法院95年第8 次刑事庭會議結論
      亦採同一見解），故應依刑法第2 條第1 項但書，適用裁
      判時、即修正後刑法關於緩刑之相關規定作為應否宣告緩
      刑之依據。
  三、核被告乙○○所為，係犯修正前刑法第284 條第1 項前段
      之過失傷害罪。被告於本件肇事後仍停留於案發現場，並
      於有偵查犯罪權限之機關及公務員發覺其犯罪前，主動向
      負責處理之員警自承其因駕車發生前揭車禍、進而接受裁
      判等情，業據證人即員警蕭振宏到庭證述無訛，是被告此
      舉合於自首要件一節，堪予認定，應依修正前刑法第62條
      前段規定，減輕其刑。原審以被告涉犯過失傷害罪事證明
      確，並審酌被告過失程度、被害人所受傷害非微、及被告
      犯罪後猶矢言否認犯行、亦未能與被害人達成和解等一切
      情狀，判處被告有期徒刑3 月，併諭知易科罰金之折算標
      準，固屬卓見。惟查：(一)原審漏未審酌被告於肇事後曾自
      首其前揭犯罪事實，以致未及就此部分依職權予以調查，
      並依刑法第2 條第1 項比較新舊法後適用修正前刑法第62
      條法減輕其刑，自有違誤；(二)又本件被告於案發時之行進
      方向乃沿高雄市前鎮區○○○路「由東往西」方向行駛，
      此外亦乏積極事證足資推認被告果有未依號誌規定行駛之
      過失，俱如前述，原審逕引用檢察官聲請簡易判決處刑書
      中犯罪事實之記載，誤認被告係沿一心二路由西往東方向
      行駛，且另有違反未依號誌規定行駛之交通注意義務，均
      有未恰。職是，本件被告上訴意旨空言否認犯行，雖無理
      由，然原判決既有上述可議之處，自應由本院撤銷改判。
      本院審酌被告之過失程度與被害人所受傷害非微，並兼衡
      其品行、生活狀況、智識程度，及犯罪後猶飾詞否認犯行
      、難見悔意等一切情狀，量處如主文所示之刑，併依修正
      前刑法第41條第1 項前段規定諭知易科罰金之折算標準，
      以資懲儆。另查，被告前未曾受有期徒刑以上刑之宣告，
      有卷附臺灣高等法院被告前案紀錄表1 件可佐，茲念其僅
      因一時失慮，以致誤罹刑章，且參諸被告事後業與被害人
      甲○○達成和解在案，有本院調解程序筆錄1 份附卷可佐
      ，諒其經此起訴、審判程序，理當知所警惕，信無再犯之
      虞，本院因認前開所宣告之刑以暫不執行為適當，爰併予
      諭知緩刑2 年，以啟自新。
據上論斷，應依刑事訴訟法455 條之1 第1 項、第3 項、第369
條第1 項前段、第364 條、第299 條第1 項前段，刑法第2 條第
1 項，第74條第1 項第2 款，修正前刑法第284 條第1 項前段、
第62條前段、第41條第1 項前段，罰金罰鍰提高標準條例第1 條
前段、修正前罰金罰鍰提高標準條例第2 條，現行法規所定貨幣
單位折算新臺幣條例第2 條，判決如主文。
中　　華　　民　　國　　96　　年　　2 　　月　　27　　日
                  刑事第四庭 　審判長法官 郭玫利
                                     法官 林意芳
                                     法官 陳明呈
以上正本證明與原本無異。
不得上訴。
中　　華　　民　　國　　96　　年　　2 　　月　　27　　日
 　　　　　　　　　　　　　　　　　書記官 林明忠
附錄本判決論罪科刑之法條：
中華民國刑法第284條(過失傷害罪)
因過失傷害人者，處 6 月以下有期徒刑、拘役或 500 元以下罰
金，致重傷者，處1 年以下有期徒刑、拘役或500 元以下罰金。
從事業務之人，因業務上之過失傷害人者，處1 年以下有期徒刑
、拘役或1 千元以下罰金，致重傷者，處3 年以下有期徒刑、拘
役或2 千元以下罰金。
